ACORDAO-COMPLETO-2540593

ACÓRDÃO 3396/2023 ATA 12/2023 - PRIMEIRA CÂMARA

VISTOS, relatados e discutidos estes autos tomada de contas especial instaurada pela Companhia Nacional de Abastecimento (Conab) em cumprimento ao item 1.7.1 do Acórdão 6822/2015-TCU-Primeira Câmara, proferido no TC Processo 022.491/2013-9, 
ACORDAM os Ministros do Tribunal de Contas da União, reunidos em sessão da Primeira Câmara, diante das razões expostas pelo relator, em:
9.1. considerar revéis a Associação de Agricultores do Assentamento Sumatra e Nilton Luiz, para todos os efeitos, com fundamento no art. 12, § 3º, da Lei 8.443/1992, dando-se prosseguimento ao processo; 
9.2. afastar da relação processual Rubens de Sá e Silva;
9.3. julgar irregulares, nos termos dos arts. 1º, inciso I; 16, inciso III, alínea "c", da Lei 8.443/92, c/c os arts. 19 e 23, inciso III, da mesma Lei, as contas da Associação de Agricultores do Assentamento Sumatra e de Nilton Luiz e condená-los, em regime de solidariedade, ao pagamento das quantias a seguir especificadas, com a fixação do prazo de quinze dias, a contar da notificação, para que comprovem, perante o Tribunal (art. 214, inciso III, alínea "a", do RI/TCU) , o recolhimento das dívidas aos cofres da Companhia Nacional de Abastecimento - Conab, atualizada monetariamente e acrescida dos juros de mora, calculados a partir das datas discriminadas, até a data do recolhimento, na forma prevista na legislação em vigor; 
	DATA
	VALOR (R$) 
	D/C

	13/3/2012
	5.895,78
	D

	24/4/2012
	2.828,49
	D

	15/5/2012
	7.074,74
	D

	22/6/2012
	4.643,98
	D

	23/7/2012
	9.930,44
	D

	31/8/2012
	2.285,11
	D

	5/10/2012
	7.635,39
	D

	29/10/2012
	13.186,05
	D

	29/11/2012
	12.152,18
	D

	14/12/2012
	10.186,94
	D

9.4. aplicar a Associação de Agricultores do Assentamento Sumatra e a Nilton Luiz, a seguir discriminados, a multa individual prevista no art. 57 da Lei 8.443/1992, no valor de R$ 30.000,00, com a fixação do prazo de quinze dias, a contar das notificações, para comprovarem, perante o Tribunal (art. 214, inciso III, alínea "a", do RI/TCU) , o recolhimento da dívida ao Tesouro Nacional, atualizada monetariamente, desde a data do presente acórdão até a dos efetivos recolhimentos, se forem pagas após o vencimento, na forma da legislação em vigor;
9.5. autorizar a cobrança judicial da dívida, caso não atendidas as notificações, nos termos do art. 28, inciso II, da Lei 8.443/1992, c/c o art. 219, inciso II, do RI/TCU; 
9.6. dar ciência desta deliberação aos responsáveis, interessados e à Procuradoria da República no Estado do Mato Grosso do Sul, nos termos do art. 16, § 3º, da Lei 8.443/1992.

Tomada de contas especial instaurada em razão da execução parcial do objeto da Operação Cédula de Produtor Rural  CPR, firmado no âmbito de Termo de Cooperação com vistas à execução do Programa de Aquisição de Alimentos (PAA), devido à constatação de prejuízo decorrente da não entrega de produtos nas quantidades discriminadas e, ainda, falsificação de assinaturas nos Termos de Recebimento e Aceitabilidade  TRAs.

Primeira Câmara

Ministério do Desenvolvimento Social e Combate à Fome (MDS) (extinto), atual  Ministério do Desenvolvimento e Assistência Social, Família e Combate à Fome; e Ministério do Desenvolvimento Agrário (extinto), atual Ministério do Desenvolvimento Agrário e Agricultura Familiar (MDA); Estado do Mato Grosso do Sul.

3. Interessados/Responsáveis:
3.1. Interessado: Superintendência Regional da Conab no Mato Grosso do Sul (26.461.699/0137-54).
3.2. Responsáveis: Associação de Agricultores do Assentamento Sumatra (33.751.611/0001-20); Nilton Luiz (XXX.458.321-XX); Rubens de Sa e Silva (XXX.869.121-XX).

13.1. Ministros presentes: Jhonatan de Jesus (na Presidência) e Walton Alencar Rodrigues (Relator).
13.2. Ministro-Substituto convocado: Weder de Oliveira.

WALTON ALENCAR RODRIGUES

Adoto, como relatório, a instrução da então Secretaria de Controle Externo de Tomada de Contas Especial (SecexTCE) , peça 86, cuja proposta de encaminhamento contou com a anuência dos respectivos dirigentes, peças 87 e 88, e do MP/TCU, peça 89.
Transcrevo a instrução a seguir, in verbis:
"INTRODUÇÃO
1.	Cuidam os autos de tomada de contas especial instaurada pela Companhia Nacional de Abastecimento - Conab, empresa pública federal vinculada ao Ministério da Agricultura, Pecuária e Abastecimento - MAPA) , em razão de determinação do TCU, contida no item 1.7.1 do Acórdão 6822/2015-TCU-Primeira Câmara, face à execução parcial do objeto da Operação Cédula de Produtor Rural - CPR-Doação nº MS/2011/02/0065, de 03/01/2012, firmado entre esta empresa e a Associação de Agricultores do Assentamento Sumatra, em Bodoquena/MS, no âmbito do Termo de Cooperação nº 003/2009 SISAN, de 30/04/2009, celebrado entre a União, por intermédio do então Ministério do Desenvolvimento Social e Combate à Fome (MDS) , e a Conab, com vistas à execução do Programa de Aquisição de Alimentos (PAA) , e observando os requisitos do Programa Nacional de Fortalecimento da Agricultura Familiar (PRONAF) , devido à constatação de prejuízo decorrente da não entrega de produtos nas quantidades discriminadas e, ainda, falsificação de assinaturas nos Termos de Recebimento e Aceitabilidade - TRA's.
HISTÓRICO
2.	O Programa de Aquisição Alimentar (PAA) , que está relacionado ao Programa Fome Zero, integra o Sistema Nacional de Segurança Alimentar e Nutricional - SISAN, tendo sido instituído pelo artigo 19 da Lei 10.696, de 2/7/2003 e  regulamentado pelo Decreto 7.775, de 4/7/2012, posteriormente alterado pelo Decreto 7.956/2013, que tem por finalidade garantir o direito fundamental ao acesso à alimentação, além de auxiliar na comercialização de produtos da agricultura familiar, com recursos dos Ministérios do Desenvolvimento Social e Combate à Fome - MDS e do Desenvolvimento Agrário - MDA. É executado pelos governos estaduais e municipais e, em âmbito federal, pela Conab. O apoio aos agricultores familiares se dá por meio da aquisição direta de gêneros alimentícios de sua produção, ou seja, com dispensa de licitação.
3.	De acordo com o Programa, os alimentos adquiridos diretamente dos agricultores familiares ou de suas associações e cooperativas são destinados à formação de estoques governamentais ou à doação para as pessoas em situação de insegurança alimentar e nutricional atendidas pelas redes socioassistenciais e pelos equipamentos públicos de alimentação e nutrição.
4.	O PAA atua em cinco modalidades, que são:
	a) Compra Direta da Agricultura familiar (CDAF) ;
	b) Compra da Agricultura Familiar com Doação Simultânea (CPR-Doação) ;
	c) Formação de Estoque pela Agricultura Familiar (CPR-Estoque) ;
	d) Apoio à Produção para o Consumo de Leite (PAA-Leite) ; e
	e) Compra Direta Local da Agricultura Familiar (CDLAF) .
5.	No caso vertente, a modalidade adotada foi a Compra da Agricultura Familiar com Doação Simultânea (CPR-Doação) , na qual a cooperativa ou associação de agricultores familiares vende a sua produção ao Governo, via Conab, e entrega o alimento diretamente às instituições beneficiárias, em doação. Na operacionalização da CPR, os beneficiários fornecedores entregam seus produtos à organização fornecedora, que faz a remessa desses às unidades recebedoras, encarregadas de distribuí-los aos beneficiários consumidores e comprovar a entrega à Conab. Após confirmação da entrega pela Conab é realizada transferência à organização fornecedora, que realiza repasse dos recursos aos beneficiários fornecedores referente aos produtos entregues.
6.	Assim, o projeto sob análise é o CPR-Doação MS/2011/02/0065 (Processo 21213.000275/2011-89 - cópia destes autos inclusa às peças 12 a 23) , que foi proposto pela Associação de Agricultores do Assentamento Sumatra em Bodoquena/MS, e operacionalizado pela Superintendência Regional da Conab em Mato Grosso do Sul - Sureg/MS.
7.	A Proposta de Participação no PAA/CPR-Doação previa 50 (cinquenta) beneficiários fornecedores e 12 (doze) beneficiários consumidores, o qual presumia atender 6.751 pessoas, com uma quantidade total de 171.292 Kg de produtos hortícolas e panificados, tais como banana nanica, batata doce, laranja, limão, maracujá, melancia, tangerina, milho, bolo sequilhos de mandioca, doce de abóbora, pão de abóbora, pão de aipim e raiz de mandioca, cujo valor total era R$ 225.000,00.
8.	O projeto em questão foi aprovado em dezembro de 2011, com início de operacionalização em fevereiro de 2012 e aditivado em 17/12/12 (Termo Aditivo anexo à peça 20, p. 32-33) , com vencimento prorrogado para 19/4/2013 (peça 12, p. 13-41) .
9.	Em denúncia formulada pelo recém-empossado Prefeito Municipal de Bodoquena/MS, Sr. Jun Iti Hada, datada de 04/01/2013, foi informada a ocorrência de algumas impropriedades no PAA do município, motivo pelo qual a Conab suspendeu o projeto com a Associação de Agricultores do Assentamento Sumatra em 18/01/2013, até que fossem averiguadas as supostas irregularidades (Carta-SUREG/MS nº 0194, de 18/1/2013 - peça 20, p. 41) .
10.	Uma equipe formada por dois servidores da Conab deslocou-se até o aludido município e apurou falta de controle e desorganização na entrega dos produtos pela Associação, a exemplo da emissão de alguns documentos sem o efetivo recebimento dos produtos pelas entidades beneficiárias, o que fez a Sureg/MS decidir pelo cancelamento do projeto em 25/03/2013, sendo devolvida ao Tesouro Nacional a quantia de R$ 54.317,86, em 17/4/2013 (peça 21, p. 42) .
11.	Em 22/04/2013, foi formulada denúncia apócrifa perante o Ministério Público Estadual de Mato Grosso do Sul, o qual, ao declinar sua competência, por se tratar de um programa da União, fez as comunicações devidas aos órgãos públicos federais de controle, tais como MPF, TCU, Polícia Federal, CGU, entre outros (peça 21, p. 67) .
12.	Em 5/12/2013, por meio de cartas, a Conab provocou os beneficiários consumidores do PAA, estabelecidos no município de Bodoquena/MS, para que confirmassem se possuíam documentos como cópia do projeto, Termos de Recebimento e Aceitabilidade - TRA's e as notas fiscais de doação dos produtos. Além disso, solicitou informações se as quantidades declaradas nos TRA's tinham sido efetivamente recebidas por eles (peça 22, p. 3-18) . As respostas geraram o Levantamento/Relatório inserto à peça 22, p. 137-155, que concluiu que os quantitativos declarados pela Associação na prestação de contas apresentada à Conab são incompatíveis com os quantitativos reconhecidos pelos beneficiários consumidores.
13.	No âmbito desta Corte de Contas, em 3/11/2015, foi proferido o Acórdão 6822/2015-TCU-Primeira Câmara, relatado pelo Ministro Walton Alencar Rodrigues, nos autos do Processo de Representação Processo 022.491/2013-9, determinando:
1.7.1. à Companhia Nacional de Abastecimento - Conab, com fundamento no artigo 250, inciso II, do RI/TCU, que instaure, instrua e remeta à Controladoria Geral da União, no prazo de 180 dias, depois de esgotadas as providências internas com vistas à recomposição do erário, o competente processo de tomada de contas especial inerente à Operação CPR nº 2011/02/0065, na qual foi constatada prejuízo decorrente da não entrega de produtos nas quantidades discriminadas e, ainda, falsificação de assinaturas nos Termos de Recebimento e Aceitabilidade - TRA's (itens V e IX do Relatório de Auditoria de Acompanhamento de Gestão nº 1, de 29/11/2013) , na forma do art. 8º da Lei 8.443/92 c/c o 197 do Regimento Interno e o art. 4º da IN/TCU 71, de 28/11/2012;
1.7.2. à Secex/MS que monitore, em processo específico constituído para essa finalidade, o efetivo cumprimento da determinação constante do subitem anterior;
14.	Em função da determinação inserta no item 1.7.2 acima transcrito, foi autuado Processo de Monitoramento - TC Processo 030.823/2015-3 (apensado ao Processo de Representação Processo 022.491/2013-9) , o qual já se encontra arquivado, face ao cumprimento da determinação contida no subitem 1.7.1, conforme decisão inserta no Acórdão 5234/2016-TCU-Primeira Câmara, relatado pelo Ministro Walton Alencar Rodrigues.
15.	Isso porque em 28/4/2016, por intermédio da Portaria nº 217, o Presidente da Conab resolveu constituir processo de tomada de contas especial, tendo a comissão concluído que realmente houve dano ao erário no valor de R$ 95.745,20 em virtude da diferença entre o montante pago pela Conab, de R$ 173.040,85, e o atestado pelos beneficiários, de R$ 49.823,67, sendo considerado válidos os produtos entregues mas não cadastrados previamente no programa, no valor de R$ 27.471,98.  O dano foi considerado como decorrente da execução parcial do objeto pactuado, sob a responsabilidade solidária da Associação e de seus representantes, os Srs. Nilton Luiz e Rubens de Sá e Silva, respectivamente, Presidente e Tesoureiro da Associação, na gestão de 10/4/2011 a 9/4/2013 (Relatório do Tomador de Contas, peça 3, p. 19-36) .
16.	Contudo, a pedido da CGU, a Conab apresentou um novo valor original do débito (R$ 88.639,00) , revisado em consonância com as datas e valores desbloqueados dos recursos financeiros glosados de acordo com a incompatibilidade de assinaturas, fundamentada por meio de comparação entre os Termos de Recebimento e Aceitabilidade e os documentos das unidades recebedoras, conforme tabelas constantes da peça 5, p. 74-76 (Despacho peça 5, p. 107) .
17.	Vale frisar que foi instaurado o Inquérito Policial 0438/2013-4 - SR/DPF/MS, na Superintendência de Polícia Federal de Mato Grosso do Sul, visando a apurar a tipificação e a autoria de delito (cível e criminal) , em tese, perpetrado pelos prepostos da Associação dos Agricultores do Assentamento Sumatra (peça 23, p. 135) .
18.	Outrossim, em 7/3/2016, a Conab ajuizou Ação Ordinária de Ressarcimento Por Danos ao Erário - Processo nº 0002391-86.2016.4.03.6000, em face da mencionada Associação e dos litisconsortes passivos, Sr. Nilton Luiz e Sr. Rubens de Sá, o primeiro Presidente e o segundo Tesoureiro, que firmaram a CPR DOAÇÃO N° MS/2011/02/0065, já que eram os gestores do PAA, no âmbito do Assentamento, à época da ocorrência dos fatos reputados ilícitos. Tal ação tramita perante o TRF3 - 4ª Vara Federal de Campo Grande/MS, e ainda se encontra em curso, consoante consulta realizada neste dia (peça 59) .
19.	Quanto à Controladoria-Geral da União (CGU) , o relatório de auditoria concluiu pela irregularidade das contas da Associação de Agricultores do Assentamento Sumatra e dos Srs. Nilton Luiz e Rubens de Sá e Silva, estabelecendo que os mencionados responsáveis se encontravam em débito com a Fazenda Nacional (peça 5, p. 124-129) .
20.	O parecer do dirigente do Controle Interno aquiesceu com a conclusão da TCE (peça 5, p. 132) . A autoridade ministerial atestou ter tomado conhecimento das conclusões contidas no Relatório de Auditoria e consequentes certificados de Auditoria e Parecer de Dirigente, que foi pela irregularidade das contas (peça 5, p. 136) .
21.	Na instrução inicial (peça 24) , após análise da documentos constantes dos autos, entendeu-se pela necessidade da realização de diligência à Superintendência Regional da Conab no Mato Grosso do Sul e à Superintendência Regional da Polícia Federal em Mato Grosso do Sul e citação dos responsáveis.
22.	Após realização das diligências e citação dos responsáveis, a análise dos documentos encaminhados pelos órgãos/entidades acima indicados e das alegações de defesa apresentadas pelo Sr. Rubens de Sá e Silva foi efetuada, conforme Pronunciamento da Sec-MS/D (peça 45) . Verificou-se, também, a revelia do Sr. Nilton Luiz e da Associação de Agricultores do Assentamento Sumatra.
23.	Naquela ocasião, propôs-se rejeitar as alegações de defesa apresentadas pelo Sr. Rubens de Sá e Silva, uma vez que não foram suficientes para sanear a irregularidade a ele atribuída.
24.	Quanto à diligência expedida à Superintendência da Companhia Nacional de Abastecimento em Mato Grosso do Sul, concluiu-se que o Processo n° 0002391-86.2016.4.03.6000, em trâmite na 4ª Vara Federal - Campo Grande/MS, ainda não havia sido concluído, razão pela qual o ressarcimento do dano ainda não foi materializado. Dessa forma, não haveria risco de ocorrer duplo prejuízo no patrimônio dos responsáveis em decorrência de execuções baseadas no título executivo extrajudicial decorrente de Acórdão do TCU ou no título executivo judicial proveniente da ação em trâmite na Justiça Federal.
25.	Quanto à diligência efetuada à SR/DPF/MS, verificou-se que o Inquérito Policial 0438/2013-4 - SR/DPF/MS contribuiu apenas com informações extraídas dos termos de declaração de Rosana Maria Takayassu Hada, Lidiane dos Santos Sobrinho, Josefa Maria Peixoto Gomes e Adão Antônio da Silva. Nas oitivas, as declarantes asseveraram que não reconheciam como suas as assinaturas apostas em Termos de Recebimento e Aceitabilidade - TRA's. Ressaltou-se, ainda, o apenas o teor das afirmações da Sra. Josefa Maria Peixoto Gomes que reconheceu como sua a assinatura constante em parte da documentação.
26.	Ressaltou-se, ainda, que não havia relatório conclusivo na documentação relativa ao Inquérito Policial 0438/2013-4 - SR/DPF/MS encaminhada pela Polícia Federal, tampouco exames grafotécnicos que pudessem dirimir de forma técnica as dúvidas que pairavam sobre as assinaturas lançadas nos Termos de Recebimento e Aceitabilidade - TRA's.  No entanto, conforme consignado no Relatório do Tomador de Contas (peça 3, p. 23 e 24) , as irregularidades ensejadoras do débito decorrem da não consecução dos objetivos pactuados e de desconformidades na documentação exigida para a prestação de contas. No primeiro caso, devido às divergências detectadas a partir do cotejo entre a quantidade de produtos recebidos pelas entidades beneficiárias e a entregue pela Associação de Agricultores do Assentamento Sumatra, aliado ao fato de ter sido identificado o fornecimento de produtos não cadastrados na proposta inicial. No segundo, em razão dos indícios de falsificação de assinaturas apostas nos Termos de Recebimento e Aceitabilidade - TRA´s. Assim sendo, entendeu-se que o débito estaria suficientemente caracterizado, a despeito da ausência do exame grafotécnico no bojo do citado Inquérito Policial.  
27.	O MP/TCU emitiu Parecer (peça 47) no qual aponta inconsistências no cálculo do débito pela Conab, bem como se manifesta no sentido de que as citações efetuadas não autorizariam as condenações propostas pela Secex/MS, uma vez que o chamamento dos responsáveis incluiu o suposto crédito no importe de R$ 54.317,86, corretamente descartado pelo Diretor da Unidade Técnica. 
28.	Dessa maneira, uma vez de posse da memória de cálculo a demonstrar o prejuízo apurado pela Conab, solicitada mediante diligência proposta pelo Parquet, e caso o resultado desse novo cálculo se revelasse superior ao valor constante do ofício de peças 41 e 43, seria necessário citar novamente os agentes responsáveis.
29.	No tocante ao rol de responsáveis, o MP/TCU endossou a responsabilização da Associação de Agricultores do Assentamento Sumatra e de seu representante, o Sr. Nilton Luiz. Todavia, discordou da viabilidade de condenação do Sr. Rubens de Sá e Silva, tesoureiro da entidade privada, uma vez que os pagamentos foram realizados diante de títulos e documentos comprobatórios cuja falsidade ideológica não seria perceptível ictu oculi, pois se referia à quantidade declarada (superior à realmente entregue) e à falsificação de assinaturas de terceiros perpetrada para acobertá-la, não restando demonstrada conduta negligente do tesoureiro no exercício de suas atribuições.
30.	Por meio do Despacho de Autoridade (peça 48) , determinou-se a realização da diligência proposta pelo MP/TCU, que foi realizada por meio do Ofício 7938/2019-TCU/Secex-TCE, de 5/9/2019 (peça 49) .
31.	Em resposta, a Conab encaminhou memória de cálculo (peça 56, p. 1-3) discriminando cada item e entidade beneficiada, conforme a data em que seu deu o desbloqueio dos recursos. Elaborou, ainda, a tabela 2 (peça 56, p. 5-9) , no qual sintetiza as informações apresentadas na tabela 1, indicando a data da liberação do recurso, unidade recebedora, valor pago, valor devido, valor indevido e valor atualizado por data de entrega da Associação de Agricultores.
32.	Na instrução anterior, após análise da documentação acima indicada, propôs-se a citação dos responsáveis, nos seguintes moldes:
Irregularidade 1: ausência de comprovação da aquisição de itens a serem distribuídos a pessoas ou entidades beneficiárias.
Evidências da irregularidade: Relatório de Auditoria de Acompanhamento da Gestão nº 1, de 29/11/2013 (peça 23, p. 103-126) ; Relatório/Levantamento confeccionado pelo Setor de Desenvolvimento Empresarial da Sureg/MS, de 19/2/2014 (peça 22, p. 137-155) .
Normas infringidas: Art. 70, parágrafo único, da Constituição Federal de 1988; art. 93, do Decreto-lei 200.
Débitos relacionados aos responsáveis Nilton Luiz e Associação de Agricultores do Assentamento Sumatra:
	Data de ocorrência
	Valor histórico (R$) 

	13/3/2012
	5.895,78

	24/4/2012
	2.828,49

	15/5/2012
	7.074,74

	22/6/2012
	4.643,98

	23/7/2012
	9.930,44

	31/8/2012
	2.285,11

	5/10/2012
	7.635,39

	29/10/2012
	13.186,05

	29/11/2012
	12.152,18

	14/12/2012
	10.186,94

Valor atualizado do débito (sem juros) em 17/5/2021: R$ 122.857,84 (peça 60) 
58.1.6.	
58.1.7.	
58.1.8.	
58.1.9.	
58.1.10.	
Cofre credor: Companhia Nacional de Abastecimento - Conab.
Responsável 1: Nilton Luiz (CPF XXX.458.321-XX) .
Conduta: não comprovar a aquisição de itens que deveriam ser distribuídos a pessoas ou entidades beneficiárias.
Nexo de causalidade: Ao não comprovar a aquisição de itens que deveriam ser distribuídos a pessoas ou entidades beneficiárias, impediu-se a comprovação da regular aplicação dos recursos federais repassados no âmbito do instrumento em questão, resultando em presunção de dano ao erário.
Culpabilidade: Não há excludentes de ilicitude, de culpabilidade e de punibilidade; é razoável supor que a responsável tinha consciência da ilicitude de sua conduta; era exigível conduta diversa da praticada, qual seja, comprovar a aquisição de itens que deveriam ser distribuídos a pessoas ou entidades beneficiárias, conforme estabelecido nas normas aplicáveis. 
Encaminhamento: citação.
Responsável 2: Associação de Agricultores do Assentamento Sumatra (CNPJ 33.751.611/0001-20) 
Conduta: não comprovar a aquisição de itens que deveriam ser distribuídos a pessoas ou entidades beneficiárias.
Nexo de causalidade: Ao não comprovar a aquisição de itens que deveriam ser distribuídos a pessoas ou entidades beneficiárias, impediu-se a comprovação da regular aplicação dos recursos federais repassados no âmbito do instrumento em questão, resultando em presunção de dano ao erário.
Culpabilidade: Não há excludentes de ilicitude, de culpabilidade e de punibilidade; é razoável supor que a responsável tinha consciência da ilicitude de sua conduta; era exigível conduta diversa da praticada, qual seja, comprovar a aquisição de itens que deveriam ser distribuídos a pessoas ou entidades beneficiárias, conforme estabelecido nas normas aplicáveis. 
Encaminhamento: citação.
33.	Em cumprimento ao pronunciamento da unidade (peça 63) , foi efetuada citação do responsável, nos moldes adiante:
a) Associação de Agricultores do Assentamento Sumatra - promovida a citação do responsável, conforme delineado adiante:
	Comunicação: Ofício 25962/2021 - Seproc (peça 66) 
Data da Expedição: 1/6/2021
Data da Ciência: 18/6/2021 (peça 68) 
Nome Recebedor: Wagner José da Silva
Observação: Ofício enviado para o endereço do responsável, conforme pesquisa na base de dados no sistema da Receita Federal, custodiada pelo TCU.
Fim do prazo para a defesa: 3/2/2022
	
	b) Nilton Luiz - promovida a citação do responsável, conforme delineado adiante:/
	Comunicação: Edital nº 174/2022 - TCU/Seproc
Data do Ofício: 1º/2/2022
Data da Publicação: 25/2/2022 (peça 82) 
Observação: Edital publicado no Diário Oficial da União
Fim do prazo para a defesa: 12/3/2022.
	
34.	Conforme Despacho de Conclusão das Comunicações Processuais (peça 83) , as providências inerentes às comunicações processuais foram concluídas. 
35.	Transcorrido o prazo regimental, os responsáveis permaneceram silentes, devendo ser considerados revéis, nos termos do art. 12, § 3º, da Lei 8.443/1992.
ANÁLISE DOS PRESSUPOSTOS DE PROCEDIBILIDADE DA IN/TCU 71/2012
Avaliação de Viabilidade do Exercício do Contraditório e Ampla Defesa
36.	Verifica-se que não houve o transcurso de mais de dez anos desde o fato gerador sem que tenha havido a notificação dos responsáveis pela autoridade administrativa federal competente (art. 6º, inciso II, c/c art. 19 da IN/TCU 71/2012, modificada pela IN/TCU 76/2016) , uma vez que o fato gerador da irregularidade sancionada ocorreu entre 13/3/2012 e 14/12/2012, e os responsáveis foram notificados sobre a irregularidade pela autoridade administrativa competente conforme segue:
36.1.	Nilton Luiz, por meio do Ofício CT/SUREG/MS/2017/nº 69, de 11/4/2017 (peça 5, p. 84-85) ;
36.2.	Associação de Agricultores do Assentamento Sumatra, por meio do Ofício CT/SUREG/ MS/2017/nº 71, de 11/4/2017 (peça 5, p. 88-89) .
Valor de Constituição da TCE 	
37.	Verifica-se, ainda, que o valor atualizado do débito apurado (sem juros) em 1/1/2017 não é superior ao limite mínimo de R$ 100.000,00, na forma estabelecida conforme os arts. 6º, inciso I, e 19 da IN/TCU 71/2012, modificada pela IN/TCU 76/2016. 
OUTROS PROCESSOS/DÉBITOS NOS SISTEMAS DO TCU COM OS MESMOS RESPONSÁVEIS
38.	Informa-se, ainda, que não foram encontrados outros processos no Tribunal com os mesmos responsáveis.
39.	A tomada de contas especial está, assim, devidamente constituída e em condição de ser instruída.
EXAME TÉCNICO			  
Da validade das notificações
40.	Preliminarmente, cumpre tecer breves considerações sobre a forma como são realizadas as comunicações processuais no TCU. A esse respeito, destacam-se o art. 179, do Regimento Interno do TCU (Resolução 155, de 4/12/2002) e o art. 4º, inciso III, § 1º, da Resolução TCU 170, de 30 de junho de 2004, in verbis:
Art. 179. A citação, a audiência ou a notificação, bem como a comunicação de diligência, farse-ão:
I - mediante ciência da parte, efetivada por servidor designado, por meio eletrônico, fac-símile, telegrama ou qualquer outra forma, desde que fique confirmada inequivocamente a entrega da comunicação ao destinatário;
II - mediante carta registrada, com aviso de recebimento que comprove a entrega no endereço do destinatário;
III - por edital publicado no Diário Oficial da União, quando o seu destinatário não for localizado
 (...) 
Art. 3º As comunicações serão dirigidas ao responsável, ou ao interessado, ou ao dirigente de órgão ou entidade, ou ao representante legal ou ao procurador constituído nos autos, com poderes expressos no mandato para esse fim, por meio de:
I - correio eletrônico, fac-símile ou telegrama;
II - servidor designado;
III - carta registrada, com aviso de recebimento;
IV - edital publicado no Diário Oficial da União, quando o seu destinatário não for localizado, nas hipóteses em que seja necessário o exercício de defesa.
Art. 4º. Consideram-se entregues as comunicações:
I - efetivadas conforme disposto nos incisos I e II do artigo anterior, mediante confirmação da ciência do destinatário;
II - realizadas na forma prevista no inciso III do artigo anterior, com o retorno do aviso de recebimento, entregue comprovadamente no endereço do destinatário;
III - na data de publicação do edital no Diário Oficial da União, quando realizadas na forma prevista no inciso IV do artigo anterior.
§ 1º O endereço do destinatário deverá ser previamente confirmado mediante consulta aos sistemas disponíveis ao Tribunal ou a outros meios de informação, a qual deverá ser juntada ao respectivo processo.
 (...) 
41.	Bem se vê, portanto, que a validade da citação via postal não depende de que o aviso de recebimento seja assinado pelo próprio destinatário da comunicação, o que dispensa, no caso em tela, a entrega do AR em "mãos próprias". A exigência da norma é no sentido de o Tribunal verificar se a correspondência foi entregue no endereço correto, residindo aqui a necessidade de certeza inequívoca. 
42.	Não é outra a orientação da jurisprudência do TCU, conforme se verifica dos julgados a seguir transcritos:
São válidas as comunicações processuais entregues, mediante carta registrada, no endereço correto do responsável, não havendo necessidade de que o recebimento seja feito por ele próprio (Acórdão 3648/2013-TCU-Segunda Câmara, Relator José Jorge) ;
É prescindível a entrega pessoal das comunicações pelo TCU, razão pela qual não há necessidade de que o aviso de recebimento seja assinado pelo próprio destinatário. Entregandose a correspondência no endereço correto do destinatário, presume-se o recebimento da citação. (Acórdão 1019/2008-TCU-Plenário, Relator Benjamin Zymler) ;
As comunicações do TCU, inclusive as citações, deverão ser realizadas mediante Aviso de Recebimento - AR, via Empresa Brasileira de Correios e Telégrafos, bastando para sua validade que se demonstre que a correspondência foi entregue no endereço correto. (Acórdão 1526/2007-TCU-Plenário, Relator Aroldo Cedraz) .
43.	A validade do critério de comunicação processual do TCU foi referendada pelo Supremo Tribunal Federal, nos termos do julgamento do MS-AgR 25.816/DF, por meio do qual se afirmou a desnecessidade da ciência pessoal do interessado, entendendo-se suficiente a comprovação da entrega do "AR" no endereço do destinatário:
Ementa: agravo regimental. Mandado de segurança. Desnecessidade de intimação pessoal das decisões do tribunal de contas da união. art. 179 do regimento interno do TCU. Intimação do ato impugnado por carta registrada, iniciado o prazo do art. 18 da lei nº 1.533/51 da data constante do aviso de recebimento. Decadência reconhecida. Agravo improvido.
O envio de carta registrada com aviso de recebimento está expressamente enumerado entre os meios de comunicação de que dispõe o Tribunal de Contas da União para proceder às suas intimações.
O inciso II do art. 179 do Regimento Interno do TCU é claro ao exigir apenas a comprovação da entrega no endereço do destinatário, bastando o aviso de recebimento simples. 
Da revelia dos responsáveis Associação de Agricultores do Assentamento Sumatra e Nilton Luiz 
44.	No caso vertente, a citação de cada um dos responsáveis se deu em endereços provenientes de pesquisas de endereços realizadas pelo TCU (peças 64 e 65) . Com relação ao Sr. Nilton Luiz, devido ao insucesso de realizar a citação em endereços constantes na base de dados da Receita custodiada pelo TCU (peça 64) , buscou-se a notificação em endereços provenientes das bases de dados públicas custodiadas pelo TCU e das bases de dados do próprio TCU (peças 71 e 76) . A entrega dos ofícios citatórios nesses endereços não ficou comprovada, razão pela qual promoveu-se a notificação por edital publicado no Diário Oficial da União (peça 81) .
45.	Importante destacar que, antes de promover a citação por edital, para assegurar a ampla defesa, buscaram-se outros meios possíveis para localizar e citar os responsáveis, nos limites da razoabilidade, fazendo juntar aos autos informação comprobatória dos diferentes meios experimentados que restaram frustrados, tal como se demonstrou no item anterior da presente instrução (Acórdão 4851/2017-TCU-Primeira Câmara, Relator Augusto Sherman) .
46.	Nos processos do TCU, a revelia não leva à presunção de que seriam verdadeiras todas as imputações levantadas contra os responsáveis, diferentemente do que ocorre no processo civil, em que a revelia do réu opera a presunção da verdade dos fatos narrados pelo autor (Acórdão 1009/2018-TCU-Plenário, Relator Bruno Dantas; 2369/2013-TCU-Plenário, Relator Benjamin Zymler e 2449/2013-TCU-Plenário, Relator Benjamin Zymler) . Dessa forma, a avaliação da responsabilidade do agente não pode prescindir da prova existente no processo ou para ele carreada. 
47.	Ao não apresentar sua defesa, os responsáveis deixaram de produzir prova da regular aplicação dos recursos sob sua responsabilidade, em afronta às normas que impõem aos gestores públicos a obrigação legal de, sempre que demandados pelos órgãos de controle, apresentar os documentos que demonstrem a correta utilização das verbas públicas, a exemplo do contido no art. 93 do Decreto-Lei 200/1967: "Quem quer que utilize dinheiros públicos terá de justificar seu bom e regular emprego na conformidade das leis, regulamentos e normas emanadas das autoridades administrativas competentes." 
48.	Mesmo as alegações de defesa não sendo apresentadas, considerando o princípio da verdade real que rege esta Corte, procurou-se buscar, em manifestações dos responsáveis na fase interna desta Tomada de Contas Especial, se havia algum argumento que pudesse ser aproveitado a seu favor. 
49.	Não foram apresentados argumentos na fase interna que pudessem elidir as irregularidades apontadas.
50.	Em se tratando de processo em que a parte interessada não se manifestou acerca das irregularidades imputadas, não há elementos para que se possa efetivamente aferir e reconhecer a ocorrência de boa-fé na conduta dos responsáveis, podendo este Tribunal, desde logo, proferir o julgamento de mérito pela irregularidade das contas, conforme os termos dos §§ 2º e 6º do art. 202 do Regimento Interno do TCU. (Acórdão 2064/2011-TCU-Primeira Câmara (Relator Ubiratan Aguiar) , 6.182/2011-TCU-1ª Câmara (Relator Weber de Oliveira) , 4.072/2010-TCU-1ª Câmara (Relator Valmir Campelo) , 1.189/2009-TCU-1ª Câmara (Relator Marcos Bemquerer) , 731/2008-TCU-Plenário (Relator Aroldo Cedraz) . Ressalta-se que a análise da boa-fé relativa a pessoa jurídica de direito privado é realizada considerando as condutas de seus administradores, uma vez que os atos destes obrigam a pessoa jurídica, desde que exercidos nos limites dos poderes definidos no ato constitutivo do ente, nos termos do art. 47 do Código Civil (Acórdão 1723/2016-TCU-Plenário, Ministro-Relator Raimundo Carrero) .
51.	Dessa forma, os responsáveis Associação de Agricultores do Assentamento Sumatra e Nilton Luiz devem ser considerados revéis, nos termos do art. 12, § 3º, da Lei 8.443/1992, devendo as contas serem julgadas irregulares, condenando-os ao débito apurado e aplicando àquela última a multa prevista no art. 57 da Lei 8.443/1992.
Prescrição da Pretensão Punitiva
52.	Vale ressaltar que a pretensão punitiva do TCU, conforme Acórdão 1441/2016-TCU-Plenário, Relator Min. Benjamin Zymler, que uniformizou a jurisprudência acerca dessa questão, subordina-se ao prazo geral de prescrição indicado no art. 205 do Código Civil, que é de dez anos, contado da data de ocorrência da irregularidade sancionada, nos termos do art. 189 do Código Civil, sendo este prazo interrompido pelo ato que ordenar a citação, a audiência ou a oitiva do responsável.
53.	No caso em exame, não ocorreu a prescrição, uma vez que a irregularidade sancionada ocorreu no exercício de 2012 e o ato de ordenação da citação ocorreu em 4/6/2018 (peça 25) .
CONCLUSÃO
54.	Em face da análise promovida na seção "Exame Técnico", verifica-se que os responsáveis Associação de Agricultores do Assentamento Sumatra e Nilton Luiz não lograram comprovar a boa e regular aplicação dos recursos, instados a se manifestar, optaram pelo silêncio, configurando a revelia, nos termos do § 3º, do art. 12, da Lei 8.443/1992. Ademais, inexistem nos autos elementos que demonstrem a boa-fé dos responsáveis ou a ocorrência de outras excludentes de culpabilidade.
55.	Verifica-se também que não houve a prescrição da pretensão punitiva, conforme análise já realizada.
56.	Tendo em vista que não constam dos autos elementos que permitam reconhecer a boa-fé dos responsáveis, sugere-se que as suas contas sejam julgadas irregulares, nos termos do art. 202, § 6º, do Regimento Interno do TCU, com a imputação do débito atualizado monetariamente e acrescido de juros de mora, nos termos do art. 202, § 1º do Regimento Interno do TCU, descontado o valor eventualmente recolhido, com a aplicação da multa prevista no art. 57 da Lei 8.443/1992. Ressalta-se que a análise da boa-fé relativa a pessoa jurídica de direito privado é realizada considerando as condutas de seus administradores, uma vez que os atos destes obrigam a pessoa jurídica, desde que exercidos nos limites dos poderes definidos no ato constitutivo do ente, nos termos do art. 47 do Código Civil (Acórdão 1723/2016-TCU-Plenário, Ministro-Relator Raimundo Carrero) .
57.	Por fim, cabível relembrar que o MP/TCU (peça 47) dissentiu da responsabilização do Sr. Rubens de Sá e Silva, uma vez que a proposta condenatória elaborada pela Secex/MS teria se revelado contraditória quando afirma ser "dever do tesoureiro verificar e aprovar o destino dos recursos supracitados, estando ciente que antes de pagar uma despesa faz-se necessário liquidá-la, ou seja, verificar o direito adquirido pelo credor tendo por base os títulos e documentos comprobatórios do respectivo crédito". Assim, considerando que os pagamentos foram realizados diante de títulos e documentos comprobatórios cuja falsidade ideológica não é perceptível ictu oculi, pois se referia à quantidade declarada (superior à realmente entregue) e à falsificação de assinaturas de terceiros perpetrada para acobertá-la, o Parquet concluiu que não restou demonstrada conduta negligente do tesoureiro no exercício de suas atribuições.
PROPOSTA DE ENCAMINHAMENTO
58.	Diante do exposto, submetem-se os autos à consideração superior, propondo:
a) excluir do rol de responsáveis o Sr. Rubens de Sá e Silva (CPF XXX.869.121-XX) ;
b) considerar revéis os responsáveis Associação de Agricultores do Assentamento Sumatra (CNPJ 33.751.611/0001-20) ; Nilton Luiz (CPF XXX.458.321-XX) , para todos os efeitos, dando-se prosseguimento ao processo, com fulcro no art. 12, § 3º, da Lei 8.443/1992; 
c) julgar irregulares, nos termos dos arts. 1º, inciso I, 16, inciso III, alínea "c, da Lei 8.443/1992, c/c os arts. 19 e 23, inciso III, da mesma Lei, as contas dos responsáveis Associação de Agricultores do Assentamento Sumatra (CNPJ 33.751.611/0001-20) e Nilton Luiz (CPF XXX.458.321-XX) , condenando-os solidariamente ao pagamento das importâncias a seguir especificadas, atualizadas monetariamente e acrescidas dos juros de mora, calculadas a partir das datas discriminadas até a data da efetiva quitação do débito, fixando-lhes o prazo de quinze dias, para que comprovem, perante o Tribunal, o recolhimento das referidas quantias aos cofres da Companhia Nacional de Abastecimento - Conab, nos termos do art. 23, inciso III, alínea "a", da citada lei, c/c o art. 214, inciso III, alínea "a", do Regimento Interno do TCU.  
	Data de ocorrência
	Valor histórico (R$) 

	13/3/2012
	5.895,78

	24/4/2012
	2.828,49

	15/5/2012
	7.074,74

	22/6/2012
	4.643,98

	23/7/2012
	9.930,44

	31/8/2012
	2.285,11

	5/10/2012
	7.635,39

	29/10/2012
	13.186,05

	29/11/2012
	12.152,18

	14/12/2012
	10.186,94

Valor atualizado do débito (com juros) em 28/3/2022: R$ 134.387,12 (peça 85) .
d) aplicar individualmente aos responsáveis Associação de Agricultores do Assentamento Sumatra (CNPJ 33.751.611/0001-20) e Nilton Luiz (CPF XXX.458.321-XX) , a multa prevista no art. 57 da Lei 8.443/1992 c/c o art. 267 do Regimento Interno do TCU, fixando-lhes o prazo de quinze dias, a contar da notificação, para que comprovem, perante o Tribunal (art. 214, III, alínea "a", do Regimento Interno do TCU) , o recolhimento da dívida aos cofres do Tesouro Nacional, atualizada monetariamente desde a data do acórdão que vier a ser proferido por este Tribunal até a data do efetivo recolhimento, se paga após o vencimento, na forma da legislação em vigor;
e) autorizar, desde logo, a cobrança judicial das dívidas, caso não atendidas as notificações, na forma do disposto no art. 28, inciso II, da Lei 8.443/1992;
f) autorizar também, desde logo, se requerido, com fundamento no art. 26, da Lei 8.443, de 1992, c/c o art. 217, §§ 1º e 2º do Regimento Interno do TCU, o parcelamento das dívidas em até 36 parcelas, incidindo, sobre cada parcela, corrigida monetariamente, os correspondentes acréscimos legais, fixando-lhe o prazo de quinze dias, a contar do recebimento da notificação, para comprovar, perante o Tribunal, o recolhimento da primeira parcela, e de trinta dias, a contar da parcela anterior, para comprovar os recolhimentos das demais parcelas, devendo incidir, sobre cada valor mensal, atualizado monetariamente, os juros de mora devidos, no caso do débito, na forma prevista na legislação em vigor, alertando os responsáveis de que a falta de comprovação do recolhimento de qualquer parcela importará o vencimento antecipado do saldo devedor, nos termos do § 2º do art. 217 do Regimento Interno deste Tribunal; 
g) enviar cópia do Acórdão a ser prolatado à Procuradoria da República no Estado de Mato Grosso do Sul, nos termos do § 3º do art. 16 da Lei 8.443/1992, c/c o § 7º do art. 209 do Regimento Interno do TCU, para adoção das medidas cabíveis; 
h) enviar cópia do Acórdão que vier a ser proferido à Companhia Nacional de Abastecimento - Conab, para ciência;
i) informar à Procuradoria da República no Estado de Mato Grosso do Sul, à Companhia Nacional de Abastecimento - Conab e ao responsável que a presente deliberação, acompanhada do Relatório e do Voto que a fundamenta, está disponível para a consulta no endereço www.tcu.gov.br/acordaos, além de esclarecer que, caso requerido, o TCU poderá fornecer sem custos as correspondentes cópias, de forma impressa; e
j) informar à Procuradoria da República no Estado do Mato Grosso do Sul que, nos termos do parágrafo único do art. 62 da Resolução TCU 259/2014, os procuradores e membros do Ministério Público credenciados nesta Corte podem acessar os presentes autos de forma eletrônica e automática, ressalvados apenas os casos de eventuais peças classificadas como sigilosas, as quais requerem solicitação formal."

não há.

Procurador Rodrigo Medeiros de Lima.

TOMADA DE CONTAS ESPECIAL INSTAURADA PELA CONAB EM ATENDIMENTO A DETERMINAÇÃO DO TCU. PROGRAMA DE AQUISIÇÃO DE ALIMENTOS (PAA). PREJUÍZO DECORRENTE DA NÃO-ENTREGA DE PRODUTOS NAS QUANTIDADES DISCRIMINADAS E FALSIFICAÇÃO DE ASSINATURAS NOS TERMOS DE RECEBIMENTO E ACEITABILIDADE. CITAÇÕES. REVELIA. CONTAS IRREGULARES. DÉBITO E MULTA.

TOMADA DE CONTAS ESPECIAL (TCE)

Unidade de Auditoria Especializada em Tomada de Contas Especial (AudTCE).

Trata-se de tomada de contas especial instaurada pela Companhia Nacional de Abastecimento (Conab) em cumprimento ao item 1.7.1 do Acórdão 6822/2015-TCU-Primeira Câmara, de minha relatoria, que transcrevo a seguir:
[determinar]1.7.1. à Companhia Nacional de Abastecimento - Conab, com fundamento no artigo 250, inciso II, do RI/TCU, que instaure, instrua e remeta à Controladoria Geral da União, no prazo de 180 dias, depois de esgotadas as providências internas com vistas à recomposição do erário, o competente processo de tomada de contas especial inerente à Operação CPR [Cédula de Produtor Rural] nº 2011/02/0065, na qual foi constatado prejuízo decorrente da não entrega de produtos nas quantidades discriminadas e, ainda, falsificação de assinaturas nos Termos de Recebimento e Aceitabilidade - TRA's (itens V e IX do Relatório de Auditoria de Acompanhamento de Gestão nº 1, de 29/11/2013) , na forma do art. 8º da Lei 8.443/92 c/c o 197 do Regimento Interno e o art. 4º da IN/TCU 71, de 28/11/2012;
A Operação CPR 2011/02/0065, em favor da Associação de Agricultores do Assentamento Sumatra (gleba situada em Bodoquena/MS) , no âmbito do Programa de Aquisição de Alimentos (PAA) , obteve a liberação de R$ 173.040,85, com o objetivo de "compra da agricultura familiar com doação simultânea" (CPR-Doação) , uma das cinco modalidades previstas no PAA. 
Trata-se de aquisição direta de hortícolas para distribuição a beneficiários em condição de vulnerabilidade, por meio de entidades cadastradas, denominadas "entidades consumidoras".
O dano ao Erário decorreu da não-entrega de produtos alimentícios nas quantidades discriminadas, conforme registros providos por nove das doze entidades beneficiárias (peça 4, p. 8 a 26) , e foi contabilizado inicialmente, pela Conab, em R$ 95.745,20 e, posteriormente retificado, para R$ 88.639,00 (peça 5, p. 76) .
Além da divergência das quantidades entregues, bem como do fornecimento de produtos não-cadastrados na proposta inicial, foram identificadas assinaturas adulteradas com fortes indícios de falsificação nos Termos de Recebimento e Aceitabilidade (TRA) , como forma de operacionalizar o ilícito perpetrado. 
A Conab ouviu, na fase interna da TCE, a Associação de Agricultores do Assentamento Sumatra (peça 4, p. 27 a 31) , e concluiu pela responsabilidade de Nilton Luiz e de Rubens de Sá e Silva, respectivamente, presidente e tesoureiro da associação.
No âmbito do TCU, a então Secretaria de Controle Externo do Mato Grosso do Sul (Secex/MS) verificou que houve a devolução do saldo dos recursos no valor de R$ 54.317,86, em 17/4/2013 (peça 21, p. 42) . Promoveu a citação da associação (peça 41) , de seu representante à época dos fatos (peça 43) e de seu tesoureiro (peça 40) , pelo dano de R$ 88.639,00, descontando os R$ 54.317,86, em razão da conduta irregular de "não comprovar à Companhia Nacional de Abastecimento - Conab, por meio de documentos hábeis, o cumprimento da entrega de produtos hortícolas e panificados às entidades beneficiárias nos quantitativos acordados na CPR-Doação nº MS/2011/02/0065" (peça 30, p. 1) .
Nilton Luiz e Rubens de Sá e Silva foram também citados por "autorizar, no âmbito da CPR-Doação nº MS/2011/02/0065, a realização de despesas incompatíveis com os quantitativos de produtos hortícolas e panificados entregues às entidades beneficiárias do Programa de Aquisição de Alimentos/Modalidade Compra da Agricultura Familiar com Doação Simultânea" (peças 32 e 39) .
O tesoureiro da associação ofertou alegações de defesa (peça 42) , e os demais responsáveis foram revéis.
O diretor da unidade instrutiva entendeu que as devoluções de R$ 54.317,86 (peça 4, p. 83 a 85) e R$ 3.039,61 (peça 4, p. 86) referiram-se a recursos que estavam na conta bloqueada, não tendo sido liberados à associação, nem influenciado na apuração do dano ao Erário e, portanto, não deveriam ser abatidos do débito.
A unidade técnica propôs: i) a rejeição das alegações de defesa de Rubens de Sá e Silva, ii) o julgamento pela irregularidade das contas da Associação de Agricultores do Assentamento Sumatra, do seu ex-presidente e do seu ex-tesoureiro, iii) a condenação da associação e dos dois agentes, em regime de solidariedade, a ressarcirem o valor de R$ 88.639,00 (sem a dedução dos R$ 54.317,86 constantes das citações) , e iv) a aplicação de multa proporcional ao dano (art. 57 da Lei 8.443/1992) aos três responsáveis citados.
O MP/TCU divergiu da unidade técnica, por considerar que a quantificação do débito padeceu de inconsistências prejudiciais à formação do convencimento sobre sua extensão e propôs diligenciar a Conab para que apresentasse memória de cálculo do prejuízo apurado no âmbito do CPR-Doação, demonstrando item a item, entidade a entidade e momento a momento, os valores pagos a maior em razão da atuação irregular da Associação de Agricultores do Assentamento Sumatra.
Ademais, dissentiu da responsabilização do tesoureiro Rubens de Sá e Silva, uma vez que a proposta condenatória elaborada pela Secex/MS teria se revelado contraditória ao afirmar ser "dever do tesoureiro verificar e aprovar o destino dos recursos supracitados, estando ciente que antes de pagar uma despesa, faz-se necessário liquidá-la, ou seja, verificar o direito adquirido pelo credor tendo por base os títulos e documentos comprobatórios do respectivo crédito". Isso porque os pagamentos foram realizados com base em títulos e documentos comprobatórios cuja falsidade ideológica não era facilmente perceptível, a qual se referia a quantidade declarada (superior a realmente entregue) e a falsificação de assinaturas de terceiros perpetrada para acobertá-la. O Parquet concluiu pela ausência de conduta negligente do tesoureiro no exercício de suas atribuições.
Acolhi a proposta de diligenciar a Conab (peça 48) . 
A partir da análise das respostas às diligências, a SecexTCE promoveu novas citações de Nilton Luiz e da Associação, para recolhimento do débito e/ou oferta de alegações de defesa. 
Ambos permaneceram revéis.
Ao fim, a SecexTCE, com a anuência do MP/TCU, propôs a exclusão do tesoureiro Rubens de Sá e Silva da relação processual, a decretação da revelia dos demais responsáveis e sua condenação ao ressarcimento do dano apurado, bem assim ao pagamento da multa individual proporcional ao débito.
Feito esse resumo, passo a decidir.
Não-obstante a instrução da unidade técnica tenha sido concluída antes da publicação da Resolução 344/2022, que trata da prescrição ressarcitória e da pretensão punitiva, no âmbito do TCU, verifiquei a inocorrência dessa preliminar.
O projeto em questão foi aprovado em dezembro de 2011, com início de operacionalização, em fevereiro de 2012, e aditivado, em 17/12/12 (peça 20, p. 32 e 33) , com vencimento prorrogado para 19/4/2013 (peça 12, p. 13 a 41) .
A apuração dos fatos iniciou-se ainda em 2013, com a denúncia do recém-empossado Prefeito Municipal de Bodoquena/MS, Jun Iti Hada, à Conab. Em abril do mesmo ano, o Ministério Público Estadual de Mato Grosso do Sul, ao declinar sua competência, por se tratar de um programa da União, fez as devidas comunicações aos órgãos públicos federais de controle, entre eles, ao TCU, (peça 21, p. 67) .
Em 3/11/2015, foi proferido o Acórdão 6822/2015-TCU-Primeira Câmara, de minha relatoria, nos autos de representação, TC Processo 022.491/2013-9, determinando à Conab a instauração da TCE que resultou nestes autos.
De 2015 ao momento atual, o processo não permaneceu inativo por período que atingisse os três anos necessários à consumação da prescrição intercorrente prevista no art. 8º da Resolução 344/2022.
Quanto ao mérito, alinho-me às análises da unidade técnica, acolhendo-as como minhas razões de decidir, e anuo ao encaminhamento uníssono proposto. 
O valor corrigido do débito até 20/4/2023 é de R$ 142.915,38.
Feitas essas considerações, voto no sentido de que o Tribunal acolha a minuta de acórdão que submeto à deliberação deste Colegiado.
TCU, Sala das Sessões, em 2 de maio de 2023.
WALTON ALENCAR RODRIGUES 
Relator